臺灣士林地方法院刑事判決
110年度金訴字第473號
公  訴  人  臺灣士林地方檢察署檢察官
被      告  蔡文賓


上列被告因違反洗錢防制法等案件，經檢察官提起公訴（110年
度偵字第10239號、110年度偵字第12225號），本院判決如下：
    主  文
蔡文賓犯幫助詐欺取財罪，處有期徒刑參月，如易科罰金，以新
臺幣壹仟元折算壹日。
    犯罪事實
一、蔡文賓雖然可以預見將自己所有之金融機構帳戶存摺、提款
    卡及提款密碼等資料提供給他人時，極可能供詐欺集團作為
    人頭帳戶使用，用以匯入詐欺之贓款。但仍基於縱使所提供
    之帳戶有作為幫助他人詐欺取財，亦不違背其本意之不確定
    故意，於民國110年1月2日前之不詳時、地，將其申辦之中
    國信託商業銀行帳號000000000000號帳戶（下稱本案帳戶）
    之提款卡、密碼交予某年籍不詳人士。該年籍不詳人士所屬
    詐欺集團成員取得上開帳戶資料後，即意圖為自己不法所有
    ，於附表所示時間，以附表所示方式，詐騙附表所示被害人
    ，致附表所示被害人陷於錯誤，匯款附表所示金額至蔡文賓
    上開帳戶，附表所示之人匯入款項，旋遭詐欺集團成員提領
    。
二、案經范耀元、陳進興、黃信雄訴請新北市政府警察局汐止分
    局、臺中市政府警察局烏日分局報告臺灣士林地方檢察署檢
    察官偵查起訴。
    理  由
壹、程序部分
    本件認定犯罪事實所引用之所有卷證資料，供述證據部分，
    經當事人於本院審理程序表示同意作為證據（本院卷第77頁
    ），本院審酌上開證據資料作成時之情況，尚無違法不當及
    證明力明顯過低之瑕疵，亦認為以之作為證據應屬適當，爰
    依刑事訴訟法第159條之5第1項規定，認有證據能力；非供
    述證據部分，亦查無證據證明有公務員違背法定程序取得之
    情形，且經本院於審理期日提示與被告辨識而為合法調查，
    亦有證據能力。
貳、實體部分
一、被告蔡文賓固坦承於上開時地交付本案帳戶提款卡及密碼之
    事實，惟矢口否認有何上開幫助詐欺之犯行，辯稱：「當初
    我並不知情，我第一次在網路上借錢，對方跟我用LINE聯絡
    ，我找對方聯絡借錢，對方跟我說叫我存摺、提款卡、密碼
    寄出去，今天就可以拿到錢，對方說要借我三萬元，我用超
    商寄件方式寄給對方，寄到臺中7-11的店，我寄出去之後，
    對方人就不見，也聯絡不到，我也沒有借到錢」等語。
二、經查：
  ㈠被告於前述時間在便利商店，以店到店之方式，將本帳戶提
    款卡及密碼寄送至台中的某家7-11便利商店予不詳姓名成年
    男子收受一節，為被告所坦認（臺灣士林地方檢察署110年
    度偵字第10239號卷（下稱偵10239卷）第10至11頁）；又告
    訴人范耀元、陳進興、黃信雄於附表所示時間，分別遭本案
    詐欺集團以附表所示方式，使其等均陷於錯誤，分別依指示
    匯款附表所示金額至本案帳戶內之事實，業據告訴人范耀元
    、陳進興、黃信雄於警詢中證述明確（偵10239卷第17至19
    頁、第21至23頁，同署同年度偵12225卷第25至26頁），復
    有告訴人范耀元提供國泰世華銀行帳戶存摺封面影本、轉帳
    交易成功明細及本案帳戶交易明細表（偵10239卷第35頁、
    第39頁、第67頁）、告訴人陳進興提供轉帳交易成功明細及
    本案帳戶交易明細表（偵10239卷第43頁、第67頁）、告訴
    人黃信雄提供之玉山銀行台幣帳戶異動通知及被告所有本案
    帳戶存款明細表（偵12225卷第35頁、第55頁）附卷可參，
    上述情節應足以認定。從而，被告所有本案帳戶確已供不詳
    詐欺集團成年成員對告訴人詐欺取財犯罪之匯款工具，至為
    明確。
  ㈡按刑法所指故意，非僅指直接故意，尚包括間接故意（不確
    定故意、未必故意）在內；所謂間接故意，乃指行為人對於
    構成犯罪事實，預見其發生而其發生並不違反其本意者而言
    ，此為刑法第13條第2項所規範。而幫助犯之成立，除行為
    人主觀上須出於幫助之故意，客觀上並須有幫助之行為；且
    幫助行為，係指對他人實現構成要件之行為施予助力而言，
    幫助故意，則指行為人就被幫助者正欲從事犯罪或正在從事
    犯罪，且該犯罪有既遂之可能，而其行為復足以幫助他人實
    現構成要件，在被告主觀上有認識，尚不以確知被幫助者係
    犯何罪名為其必要。再者，金融存款帳戶事關個人財產權益
    之保障，與存戶之存摺、提款卡及密碼結合後更具專屬性及
    私密性，多僅本人始能使用，縱偶有特殊情況需將存摺、提
    款卡及密碼交付他人者，亦必係與該收受之人具相當信賴關
    係，並確實瞭解其用途，而無任意交付予不相識或不甚熟識
    之人使用之理，此乃眾所週知之事實，且詐欺集團以蒐集他
    人帳戶資料作為詐欺之轉帳人頭帳戶，業已經報章媒體多所
    披露，並屢經政府及新聞為反詐騙之宣導。查本件被告自陳
    目前就讀大學，有火鍋店，便利超商及服務業打工經驗，並
    曾於學校上課時有播放有關詐欺的宣導影片，提到不可以將
    提款卡交給陌生人、聽過借帳戶給他人有幫助詐欺罪，是被
    告已知悉將存摺、提款卡提供給陌生人，有可能提供作為詐
    騙之風險等語（本院卷第32頁、第86頁）。顯見被告本於其
    自身之生活經驗及智識，對隨意將具專屬性之金融帳戶資料
    提供予不熟識之他人使用，極可能被利用作為詐欺犯罪工具
    一事應有認識，而其竟因為需款甚急而恣意將本案帳戶交付
    予不熟識之陌生人使用，是被告於交付本案帳戶提款卡及密
    碼之際，自得以預見其就該金融帳戶失去支配能力，而他人
    可任意使用作為犯罪工具。
  ㈢被告雖以前詞置辯，但並未提出相關證據；且被告於警詢時
    供承網路上有一個人說可以借錢給我，我依要求將金融卡及
    密碼一併寄給他，結果被他騙了。寄件資料不見了，我不知
    道收件者是誰，我也不知道對方姓名、年籍資料為何（偵10
    239卷第11頁）。又被告於本院審理時供稱對方同意在其寄
    交後一天內會撥款並將提款卡及密碼返還；但其寄出之後，
    對方就不見，用LINE問對方，對方都沒有已讀，用LINE電話
    也沒接，然後就去報案，並有把手機對話紀錄交給警方等語
    （本院卷第32頁、第86頁）。然依偵查卷內並無被告所述其
    報案紀錄及相關對話資料，若被告係單純遭他人詐騙交付帳
    戶物件，當應立即將與對方接觸聯繫之資料完整保留，並報
    警進行後續調查為是，要無隨意任令有利證據滅失之理。況
    被告自承未同時寄交本案帳戶之存摺在案，則倘詐騙正犯未
    與被告約明於一定期限內無條件使用本案帳戶，本存有被告
    得隨時察看本案帳戶入帳款項、警覺有異通報掛失，甚至自
    行前往銀行臨櫃提領贓款之風險，如何能安心告知被害人將
    款項存入本案帳戶內？是被告既無法提出與該不明人士相互
    往來之相關資料，自無從逕認被告交付本案帳戶提款卡及密
    碼有何合理信賴之緣由。又被告於本院供稱對方有說可以把
    存摺帳戶的錢全部拿出來，所以當初要借錢時戶頭只剩幾百
    元而已（本院卷第32頁）；其問好幾家都沒有辦法借，只有
    這家可以，所以才趕快寄出去等語（本院卷第87頁）。衡諸
    被告於寄交本案帳戶提款卡之前之109年12月27日，本案帳
    戶結存餘額僅剩3元，另被告亦係透過超商店到店之方式寄
    交本案帳戶物件，並非向一般公司行號或真實地址進行申貸
    ，足見被告已得知悉該貸款管道顯非正常合法，且該不明人
    士取得本案帳戶提款卡後，極可能擅自提領或挪作不法款項
    進出使用。詎被告猶未查明驗證對方身分及申貸條件等基本
    事項，亦未為任何控制、追蹤帳戶俾防免遭對方不法利用之
    舉措，即任意寄交應專屬個人使用之金融機構帳戶物件，堪
    認被告實可認識預見本案帳戶將遭他人利用從事相關不法犯
    行甚明。從而，被告前開所辯各節，均無足採取。
  ㈣綜上所述，被告將本案帳戶之提款卡及密碼提供來歷不明之
    人，本案帳戶嗣為詐欺集團實施詐欺取財犯罪收取贓款之人
    頭帳戶，被告有容任他人持以作為犯罪工具之不確定故意至
    明。本案事證已臻明確，被告幫助詐欺取財犯行，洵堪認定
    ，應予依法論科。
三、論罪科刑之理由
  ㈠按刑法上之幫助犯，係指以幫助之意思，對於正犯資以助力
    ，而未參與實施犯罪之行為者而言，最高法院49年台上字第
    77號判決意旨參照。被告基於幫助之犯意，提供本案帳戶之
    提款卡及密碼予本案詐欺集團詐騙被害人財物，顯係基於幫
    助他人詐取財物之犯意所為，屬刑法詐欺罪構成要件以外之
    行為，被告既以幫助他人犯罪之意思而參與犯罪構成要件以
    外之行為，核其所為，係犯刑法第30條第1項前段、第339條
    第1項之幫助詐欺取財罪。又被告上開行為，使本案詐欺集
    團成員對告訴人3人施以詐術，並分別使其等交付財物，係
    一行為侵害數法益，為想像競合犯，應依刑法第55條前段規
    定，從一幫助詐欺取財罪處斷。被告以幫助他人犯罪之意思
    而參與犯罪構成要件以外之行為，為上開詐欺取財罪之幫助
    犯，依刑法第30條第2項之規定，減輕其刑。
  ㈡爰以行為人之責任為基礎，審酌被告一時輕率失慮，竟輕易
    提供金融帳戶供他人掩飾犯罪所得使用，非但增加被害人尋
    求救濟之困難，造成社會人心不安，亦助長詐騙犯罪者之氣
    焰，使詐欺犯罪者得以順利取得詐欺所得之財物，危害財產
    財物交易安全，兼衡本件被害人為3人，受害金額為22萬元
    ，幸未擴及其他被害人，且無證據顯示被告因提供人頭帳戶
    而獲利，又被告未能與被害人達成和解，賠償其等之損失，
    兼衡被告自陳之犯罪動機、目的、手段，大學肄業之教育程
    度，未婚與家人同住，打工月入2萬元之家庭生活經濟狀況
    等一切情狀（本院卷第87頁），量處如主文所示之刑，並依
    刑法第41條第1項前段諭知如易科罰金之折算標準。另被告
    於本案中，無證據證明其有因交付帳戶而獲得金錢或利益，
    或分得來自上開詐欺集團成員之任何犯罪所得，自不宣告沒
    收，附此敘明。
四、不另為無罪之諭知
    公訴意旨雖指稱被告上開所為，尚涉違反刑法第30條第1項
    前段、洗錢防制法第14條第1項之幫助洗錢罪嫌等語，然按
    洗錢防制法所稱之「洗錢」行為，依第2條之規定，係指：
    一、意圖掩飾或隱匿特定犯罪所得來源，或使他人逃避刑事
    追訴，而移轉或變更特定犯罪所得；二、掩飾或隱匿特定犯
    罪所得之本質、來源、去向、所在、所有權、處分權或其他
    權益者；三、收受、持有或使用他人之特定犯罪所得。並於
    第14條、第15條規定其罰則，俾防範犯罪行為人藉製造資金
    流動軌跡斷點之手段，去化不法利得與犯罪間之聯結。申言
    之，洗錢防制法之立法目的，在於防範及制止因犯第3條所
    列之特定犯罪而取得或變得之財物或財產上利益及其之孳息
    ，藉由包含處置（即將特定犯罪所得直接予以移轉或變更）
    、分層化（即以迂迴層轉、化整為零之多層化包裝方式，掩
    飾或隱匿特定犯罪所得）及整合（即收受、持有或使用他人
    之特定犯罪所得，使之回流至正常金融體系，而得以合法利
    用享受）等各階段之洗錢行為，使其形式上轉換成為合法來
    源，以掩飾或切斷特定犯罪所得與犯罪之關聯性，而藉以逃
    避追訴、處罰。提供金融帳戶提款卡及密碼之行為人，因已
    將帳戶之提款卡及密碼等物件提供他人使用，失去對自己帳
    戶之實際管領權限，若無配合指示親自提款，即無收受、持
    有或使用特定犯罪所得之情形，且無積極之移轉或變更特定
    犯罪所得之行為，故非屬洗錢防制法第2條第1款、第3款所
    稱之洗錢行為。一般而言，洗錢防制法第2條第2款之掩飾、
    隱匿行為，目的在遮掩、粉飾、隱藏、切斷特定犯罪所得與
    特定犯罪間之關聯性，是此類洗錢行為須與欲掩飾、隱匿之
    特定犯罪所得間具有物理上接觸關係（事實接觸關係）。而
    提供金融帳戶提款卡及密碼供他人使用，嗣後被害人雖匯入
    款項，然此時之金流仍屬透明易查，在形式上無從合法化其
    所得來源，未造成金流斷點，尚不能達到掩飾或隱匿特定犯
    罪所得之來源、去向及所在之作用，須待款項遭提領後，始
    產生掩飾、隱匿之結果。故而，行為人提供金融帳戶提款卡
    及密碼，若無參與後續之提款行為，即非洗錢防制法第2條
    第2款所指洗錢行為，無從成立一般洗錢罪之直接正犯。然
    行為人主觀上如認識該帳戶可能作為收受、提領特定犯罪所
    得使用，他人提領後會產生遮斷資金流動軌跡以逃避國家追
    訴、處罰之效果，仍基於幫助之犯意而提供，則應論以幫助
    犯一般洗錢罪（最高法院108年台上大字第3101號裁定意旨
    參照）。查被告係於本案詐欺集團成員實行詐欺犯行前，即
    提供本案帳戶作為該詐欺集團收取詐騙款項之工具，並非為
    該詐欺集團取得財物後，另為掩飾、隱匿詐欺所得之行為，
    亦即該詐欺取財之特定犯罪尚未發生、該犯罪所得即洗錢標
    的尚未產生，即無從認定被告主觀上明知該特定犯罪已存在
    ，亦無從認定被告明知洗錢標的財產為犯罪所得，而主觀上
    萌生隱匿尚未發生之詐欺犯罪所得之洗錢故意，且被告除提
    供帳戶外，並未親自提款或匯款，揆諸前揭說明，自不構成
    洗錢行為。再者，檢察官亦未積極證明被告行為時主觀上認
    識本案帳戶可能作為收受、提領特定犯罪所得使用，他人提
    領後會產生遮斷資金流動軌跡以逃避國家追訴、處罰之效果
    ，自不能僅因被告提供本案帳戶之行為遽論以幫助犯一般洗
    錢罪之罪責，本應為被告無罪之諭知，惟公訴意旨認此部分
    與前開經本院論罪科刑部分，具有想像競合犯之裁判上一罪
    關係，依法不另為無罪之諭知。
據上論斷，應依刑事訴訟法第299條第1項前段，判決如主文。
本案經檢察官陳韻中提起公訴，檢察官吳昭瑩到庭執行職務。
中　　華　　民　　國　　111 　年　　4 　　月　　20　　日
                  刑事第六庭審判長法  官  雷雯華
　　　　　　　　　　              法  官  李欣潔
　　　　　　　　　　              法  官  李建忠
以上正本證明與原本無異。
如不服本判決應於收受送達後20日內向本院提出上訴書狀，並應
敘述具體理由。其未敘述上訴理由者，應於上訴期間屆滿後20日
內向本院補提理由書（均須按他造當事人之人數附繕本）「切勿
逕送上級法院」。
因疫情而遲誤不變期間，得向法院聲請回復原狀。　　　　　　
                                  書記官  林承翰
中　　華　　民　　國　　111 　年　　4 　　月　　20　　日
附錄：本案論罪科刑法條全文
中華民國刑法第30條
幫助他人實行犯罪行為者，為幫助犯。雖他人不知幫助之情者，
亦同。
幫助犯之處罰，得按正犯之刑減輕之。

中華民國刑法第339條
意圖為自己或第三人不法之所有，以詐術使人將本人或第三人之
物交付者，處五年以下有期徒刑、拘役或科或併科五十萬元以下
罰金。
以前項方法得財產上不法之利益或使第三人得之者，亦同。
前二項之未遂犯罰之。

【附表】：
編號 告訴人 詐騙時間、方式、金額（新臺幣） 1 告訴人 范耀元 詐欺集團成員自110年1月2日以電話、line通訊軟體予告訴人聯繫，佯稱為告訴人友人，亟需用錢云云，致告訴人陷於錯誤，於1月4日9時39分匯入12萬元至被告本案帳戶。 2 告訴人 陳進興 詐欺集團成員自110年1月4日15時42分許以電話、line通訊軟體予告訴人聯繫，佯稱為告訴人友人，亟需用錢云云，致告訴人陷於錯誤，於1月5日13時48分匯入8萬元至被告本案帳戶。 3 告訴人 黃信雄 詐欺集團成員自110年1月4日9時21分許以電話與告訴人聯繫，佯稱為告訴人友人，亟需用錢云云，致告訴人陷於錯誤，於1月5日10時48分匯入2萬元至被告本案帳戶。